臺灣高等法院刑事判決
110年度上易字第1369號
上  訴  人  臺灣桃園地方檢察署檢察官 
被      告  羅○賢



上列上訴人因被告家暴妨害名譽案件，不服臺灣桃園地方法院10
8年度易字第1049號，中華民國110年4月1日第一審判決（起訴案
號：臺灣桃園地方檢察署108年度偵字第13074號），提起上訴，
本院判決如下：
    主  文
上訴駁回。
    理  由
壹、本院審理範圍：
    本件檢察官起訴被告羅○賢於民國107年10月3日、同年10月1
    8日，分別涉犯刑法第309條第1項之公然侮辱罪嫌（共2罪）
    。原審審理後，就被告被訴107年10月18日公然侮辱部分判
    處罪刑，而就被告被訴107年10月3日公然侮辱部分為無罪之
    諭知。嗣僅由檢察官就原審判決被告無罪部分提起上訴，從
    而，本件原審判決被告有罪部分即已確定，本院審理範圍則
    係被告經原審判決無罪，而由檢察官提起上訴部分，合先敘
    明。
貳、公訴意旨略以：被告羅○賢、告訴人羅○慶為兄弟，2 人具家
    庭暴力防治法第3 條第4 款規定之家庭成員關係。緣被告與
    告訴人共同經營位於○○市○○區○○路000 號之○○木材行（下稱
    ○○木材行），彼此間因經營該木材行之意見分歧有嫌隙，詎
    被告竟基於公然侮辱之犯意，於107 年10月3
    日上午10時14分許，在前揭不特定人得以出入之場所○○木材
    行內，辱罵告訴人「幹你娘」，足以貶損告訴人之名譽、人
    格及社會評價。因認被告涉犯刑法第309條第1項之公然侮辱
    罪嫌等語（下稱系爭公然侮辱部分）。
參、按犯罪事實應依證據認定之，無證據不得認定犯罪事實；無
    證據能力、未經合法調查之證據，不得作為判斷之依據；不
    能證明被告犯罪或其行為不罰者，應諭知無罪之判決，刑事
    訴訟法第154 條第2 項、第155 條第2 項、第301 條第1 項
    分別定有明文。次按認定不利於被告之事實，須依積極證據
    ，苟積極證據不足為不利於被告事實之認定時，即應為有利
    被告之認定，更不必有何有利之證據。又事實之認定，應憑
    證據，如未能發現相當證據，或證據不足以證明，自不能以
    推測或擬制之方法，為裁判基礎；認定犯罪事實，所憑之證
    據，雖不以直接證據為限，間接證據亦包括在內，然無論直
    接或間接證據，其為訴訟上之證明，須於通常一般之人均不
    致於有所懷疑，而得確信其為真實之程度者，始得據之為有
    罪之認定，倘其證明尚未達到此一程度，而有合理性懷疑之
    存在時，即無從為有罪之認定（最高法院30年上字第816 號
    、40年台上字第86號、76年台上字第4986號判例意旨可資參
    照）。況刑事訴訟法第161 條第1 項亦明定：檢察官就被告
    犯罪事實，應負舉證責任，並指出證明之方法。是檢察官對
    於起訴之犯罪事實，應負提出證據及說服之實質舉證責任，
    倘其所提出之證據，不足為被告有罪之積極證明，或其指出
    證明之方法，無從說服法院以形成被告有罪之心證，基於無
    罪推定之原則，自應為被告無罪判決之諭知（最高法院92年
    台上字第128 號判例亦同此意旨）。
肆、公訴人認被告涉有前揭系爭公然侮辱部分罪嫌，無非係以被
    告於偵查中之供述、證人即告訴人於偵查中之證述，及○○木
    材行監視錄影器光碟1片暨譯文等件為其論據。
伍、訊據被告堅決否認有何公然侮辱犯行，辯稱：伊與告訴人係
    兄弟關係，共同經營○○木材行，於上開時間、地點，伊忘了
    有沒有講「幹你娘」，就算有罵，也只是平時講話的語氣，
    沒有公然侮辱的意思等語。
陸、關於證據能力之說明：
　　刑事訴訟法第308 條規定：「判決書應分別記載其裁判之主
    文與理由；有罪之判決並應記載犯罪事實，且得與理由合併
    記載。」，同法第310 條第1 款規定：「有罪之判決書，應
    於理由內分別情形記載左列事項：一、認定犯罪事實所憑之
    證據及其認定之理由。」，及同法第154 條第2 項規定：「
    犯罪事實應依證據認定之，無證據不得認定犯罪事實。」揆
    諸上開規定，刑事判決書應記載主文與理由，於有罪判決書
    方須記載犯罪事實，並於理由內記載認定犯罪事實所憑之證
    據及其認定之理由。所謂認定犯罪事實所憑之「證據」，即
    為該法第154 條第2 項規定之「應依證據認定之」之「證據
    」。職故，有罪判決書理由內所記載認定事實所憑之證據，
    即為經嚴格證明之證據，另外涉及僅須自由證明事項，即不
    限定有無證據能力之證據，及彈劾證人信用性可不具證據能
    力之彈劾證據。在無罪判決書內，因檢察官起訴之事實，法
    院審理結果，認為被告之犯罪不能證明，而為無罪之諭知，
    則被告並無檢察官所起訴之犯罪事實存在，既無刑事訴訟法
    第154 條第2 項所規定「應依證據認定之」事實存在。因此
    ，判決書僅須記載主文及理由，而理由內記載事項，為法院
    形成主文所由生之心證，其論斷僅要求與卷內所存在之證據
    資料相符，或其論斷與論理法則無違，通常均以卷內證據資
    料彈劾其他證據之不具信用性，無法證明檢察官起訴之事實
    存在，所使用之證據並不以具有證據能力之證據為限，是以
    本件被告既經本院認定應受無罪之諭知，本判決即不再論述
    所援引有關證據之證據能力。
柒、經查：
一、被告與告訴人為兄弟關係，其2人共同經營○○木材行，而被
    告於107 年10月3日上午10時14分許，在○○木材行內，對告
    訴人口出「幹你娘」等情，業據被告於偵查、原審審理時均
    坦白承認（見107年度他字第8960號卷【下稱他字卷】第12
    頁；原審法院108年易字第1049號卷【下稱原審卷】第27至2
    8頁、第56至57頁、第98頁），並核與證人即告訴人羅○慶於
    偵查中所證述之情節一致（見108年度偵字第13074號卷【下
    稱偵卷】第8 頁），復有原審當庭勘驗被告與告訴人於107 
    年10月3 日上午10時14分，在○○木材行內對話錄音錄影檔案
    之勘驗筆錄在卷可稽（見原審卷第55至56頁），是此部分事
    實，堪以認定。
二、告訴人固於偵查中證稱：於107 年10月3 日上午10時14分，
    因與被告在工作上意見不合，被告看伊不順見就在店內辱罵
    伊三字經，當時還有另一位師傅在場，被告對別人不會這樣
    罵，伊認為伊有遭被告侮辱等語（見偵卷第8 頁），且觀諸
    上開原審勘驗筆錄之勘驗結果，其中內容有：「被告說：你
    （按即告訴人）趕快去樓上拿啊，『幹你娘』，講什麼瘋話，
    做什麼，對嗎？」（見原審卷第56頁）。惟以：
（一）按公然侮辱罪之「侮辱」，係未指明具體事實，而以言語
      、文字或舉動為抽象謾罵嘲弄或者輕蔑他人人格之行為。
      行為人所為，客觀上縱屬侮辱之言行，然是否構成該罪，
      仍須探究其主觀上是否本於公然侮辱之意而為，不能僅因
      行為人之客觀言行不夠文雅、高尚，即認定其有公然侮辱
      之犯意。蓋人類本不可能永遠以和善、肯定、鼓勵、讚美
      之方式與人相處。遇有衝突之際，或可能本公然侮辱之意
      ，或可能本嗆聲、諷刺、否定他人之意，而為上開客觀言
      行，此即俗話中所謂「相罵無好話」。至判斷行為人主觀
      上是否具有公然侮辱之犯意，須還原事件之脈絡及過程，
      並兼顧各種情狀（如雙方之年齡、教育程度、職業、關係
      ，或行為地的方言、用詞習慣等）後，綜合以為認定，方
      屬妥適而不偏倚（最高法院110年度台上字第49號判決意
      旨參照）。
（二）證人即被告、告訴人之母親羅張阿環於原審審理時證稱：
      被告平常聊天，或有時候施工師傅來○○木材行時，被告與
      施工師傅聊天時，會說「幹你娘」，這不是在罵人等語（
      見原審卷第76頁），而經原審當庭勘驗被告與告訴人於10
      7 年10月3 日上午10時14分，在○○木材行內對話錄音錄影
      檔案之結果為：「師傅：多150 元，哪能做。」、「告訴
      人：開那天價，誰要給你做。」、「師傅：2 塊欸。」、
      「被告：靠么，3,100 元。」、「師傅：靠北，2 塊多30
      0 元」、「被告：靠么，不可能做的啦。」、「師傅：3,
      300 元」、「被告：你（按即告訴人）趕快去樓上拿啊，
      『幹你娘』，講什麼瘋話，做什麼，對嗎？」，有原審上開
      勘驗筆錄在卷足憑（見原審卷第55至56頁），堪認被告迫
      於無奈與不悅下，旋即對告訴人說：「你趕快去樓上拿啊
      ，『幹你娘』，講什麼瘋話，做什麼，對嗎？」等語，則見
      被告係要求告訴人盡快上樓拿木板給施工師傅「後」，抱
      怨告訴人方才稱施工師傅所提出之施工價格為天價一事，
      而以「幹你娘」作為其對話時發洩情緒之口頭禪或發語詞
      。稽此，被告於107 年10月3 日上午10時14分，在○○木材
      行內對告訴人口出「幹你娘」之詞，應為被告之個人情緒
      宣洩，或作為發語詞或口頭禪之用，尚難遽認被告主觀上
      有公然侮辱之不法犯意，自與公然侮辱罪之構成要件有間
      。
三、公訴意旨所憑○○木材行監視錄影器光碟1片暨譯文，僅能證
    明被告有對告訴人口出「幹你娘」，惟據前述，尚無法以上
    開光碟及譯文，即為被告不利之認定。
四、公訴人雖執被告於偵查中之供述，以證明被告坦承於前揭時
    、地，有向告訴人稱上開言語之事實，然被告僅供承有為上
    開言語，而被告自始未供承有公然侮辱之行為，是當無從憑
    以被告於偵查中之供述，作為認定被告有上開公訴人所指之
    公然侮辱犯行之證據。
五、綜上所述，檢察官所舉事證，尚無從說服本院形成被告涉犯
    系爭公然侮辱部分犯行之心證，復無其他積極事證足以證明
    被告有檢察官所指之犯行，揆諸前開法條規定及判例意旨，
    自應為被告無罪之諭知。
捌、駁回上訴之理由：
一、原審以公訴人所舉之論據，無從使通常一般之人不致有所懷
    疑，而得確信被告有上揭公訴意旨所指之公然侮辱犯行，尚
    不足以使原審形成被告涉犯公然侮辱罪嫌之確信心證，此外
    ，復查無其他積極證據足資證明被告有何公訴人所指之上述
    犯行，自應就此部分為被告無罪之諭知，已詳敘其取捨證據
    及得心證之理由；對於檢察官所舉證據，何以不足資為被告
    犯罪之認定，亦在理由內詳加指駁及說明，俱有卷存證據資
    料可資覆按，經核洵無違誤。
二、檢察官上訴意旨略以：「幹你娘」屬粗俗言語，在社會通念
    及口語意義上，含有輕蔑、不屑、鄙視對方之意，此為一般
    社會大眾所周知，被告為心智正常之成年人，當可知其上開
    所言，足以使他人感受侮辱。又本件被告因告訴人當著施工
    師傅之面直接表達施工師傅所提出之施工價格為天價一事，
    感到不滿，進而於上開時、地，當著施工師傅的面對告訴人
    說「你趕快去樓上拿啊，『幹你娘』，講什麼瘋話，做什麼，
    對嗎？」等語，顯見被告對告訴人說「幹你娘」具有針對性
    ，被告為前揭辱罵之詞時，要非一般泛泛之情緒表達或口頭
    禪可以比擬。且整體觀察被告為上開話語之因果、過程，依
    一般社會通念，實有粗鄙、輕蔑、嘲諷、鄙視、不雅之意涵
    ，足以減損告訴人之聲譽、人格及社會之評價，並使其精神
    上、心理上有感受難堪，自屬侮辱性之言語。另被告既係出
    於其不滿告訴人之行為而為攻擊性、貶抑性之粗鄙言語，藉
    此表達其貶抑、鄙視、不屑告訴人之意，縱認係被告為情緒
    性發洩字眼，仍不能免除侮辱他人之意，故被告有公然侮辱
    之犯意，至為明確。況且，被告前因辱罵告訴人「幹你娘」
    一語，業經法院判決有罪確定（見本院109年度上易字第657
    號判決），故被告業已知悉「幹你娘」係貶損他人人格之謾
    罵性用語，並非單純的口頭禪或情緒性用語，故被告辯稱沒
    有公然侮辱之犯意云云，不可採信。綜上所述，原判決認事
    用法尚嫌未洽，爰依法提起上訴，請將原判決撤銷，更為適
    當合法之判決等語。
三、惟查：
（一）按證據之取捨與證據之證明力如何，均屬事實審法院得自
      由裁量、判斷之職權，茍其此項裁量、判斷，並不悖乎通
      常一般人日常生活經驗之定則或論理法則，又於判決內論
      敘其何以作此判斷之心證理由者，即不得任意指摘其為違
      法。茲原判決已詳敘就卷內證據調查之結果，而為綜合判
      斷、取捨，認檢察官所提前揭各項證據不足採為證明被告
      有其所指之公然侮辱犯行，其得心證的理由已說明甚詳，
      且所為論斷從形式上觀察，亦難認有違背經驗法則、論理
      法則，或有其他違背法令之情形，自不容任意指為違法。
（二）況據告訴人之指述、告訴人提出之光碟及譯文，尚無足認
      定被告行為時具有公然侮辱之犯意，業經本院依據卷內相
      關事證認定詳如前述，而原審亦同此認定。上訴意旨復執
      前揭情節，置原判決所為明白論斷於不顧，仍持已為原判
      決指駁之陳詞再事爭執，並作為推論被告有公然侮辱犯行
      之相關事證，要非足取。
（三）上訴意旨所舉被告另犯公然侮辱案件之例，係法官審酌個
      案情形之結果，因各案情節不同，法院之裁量判斷基準亦
      不盡相同，所為認定自屬有別，並無相互拘束之效力，自
      難比附攀引他案之例，而指摘原判決不當，職是，前揭上
      訴意旨所指情節，難認可採，亦不得逕執為不利被告之認
      定。
四、從而，本件檢察官提起上訴，仍執前開情詞為爭執，並對於
    原審取捨證據及判斷其證明力職權之適法行使，仍持己見為
    不同之評價，而指摘原判決不當，並未進一步提出積極證據
    以實其說，自難認有理由，應予以駁回。
據上論斷，應依刑事訴訟法第368 條，判決如主文。
本案經檢察官朱曉群提起公訴，檢察官黃鈺斐提起上訴，檢察官
侯千姬到庭執行職務。
中　　華　　民　　國　　110 　年　　10　　月　　5 　　日
                  刑事第十九庭審判長法  官  曾淑華
                                    法  官  陳文貴
                                    法  官  王美玲
以上正本證明與原本無異。
不得上訴。
                                    書記官  陳靜姿
中　　華　　民　　國　　110 　年　　10　　月　　5 　　日